【裁判字號】    94,訴,964
【裁判日期】    950125
【裁判案由】    遺棄
【裁判全文】
臺灣屏東地方法院刑事判決               94年度訴字第964號
公  訴  人  臺灣屏東地方法院檢察署檢察官
被      告  甲○○
                    （另案臺灣臺中監獄執行中，暫監臺灣屏
上列被告因遺棄案件，經檢察官提起公訴（94年度偵緝字第123
號），本院判決如下：
    主  文
甲○○無罪。
    理  由
一、公訴意旨略以：被告甲○○與謝春蘭（通緝中）係夫妻關係
    ，謝春蘭於民國93年7 月11日12時20分許，於屏東市○○路
    育生醫院產下一名男嬰後，因該男嬰出生後有呼吸不順、嘴
    唇發紫等症狀，遂於同日13時40分許，由被告甲○○陪同該
    男嬰轉診至屏東基督教醫院急救，被告甲○○與謝春蘭二人
    明知該男嬰係屬無自救力之人，其為該男嬰之父母，依據法
    令有養育、保護之義務，竟共同基於遺棄之意思，於將男嬰
    送至屏東基督教醫院後隨即離去，嗣經屏東基督教醫院社工
    多次聯絡被告甲○○夫婦未果，並於同年8 月5 日由屏東縣
    社會局社工員及家扶中心聯絡寄養家庭安置並報警查獲。因
    認被告甲○○涉犯刑法第294 條第1 項前段之遺棄罪嫌。
二、按犯罪事實應依證據認定之，無證據不得認定犯罪事實，刑
    事訴訟法第154 條第2 項定有明文。不能證明被告犯罪或其
    行為不罰者，應諭知無罪之判決，同法第301 條第1 項，復
    已明定。次按，刑法第294 條第1 項後段之遺棄罪，必以對
    於無自救力之人，不盡扶養或保護義務，而致其有不能生存
    之虞者，始克成立。若負有此項義務之人，不盡其義務，而
    事實上尚有他人為之養育或保護，對於該無自救力人之生命
    ，並不發生危險者，即難成立該條之罪，最高法院29年上字
    第3777號著有判例。又上開法條構成要件所謂「生存所必要
    之扶助、養育或保護」，係指義務人不履行其義務，於無自
    救力人之生存有危險者而言。是前揭判例所稱：「若負有此
    項義務之人，不盡其義務，而事實上尚有他人為之養育或保
    護，對於該無自救力人之生命，並不發生危險者，即難成立
    該條之罪」，應以於該義務人不履行其義務之際，業已另有
    其他義務人為之扶助、養育或保護者為限；否則該義務人一
    旦不履行其義務，對於無自救力人之生存自有危險，仍無解
    於該罪責，最高法院87年臺上字第2395號判例更為闡釋，可
    資參照。
三、公訴人提出用以證明被告甲○○有前揭起訴書所載犯罪事實
    之供述證據，經核如下：
  (一)證人林曉晃、馬世亭於警詢中之證言，其性質固屬被告以外
    之人於審判外之陳述，然據被告甲○○於本院審理時明示同
    意作為證據，茲本院審酌其2 人均為服務於醫療機構之人員
    ，並就其執行業務時親身見聞之事實，配合接受警詢約談等
    客觀情況，認為以准許其證言有證據能力為適當。
  (二)證人馬世亭於偵查中之證詞，乃被告以外之人於偵查中向檢
    察官所為之陳述，除經被告甲○○明示同意作為證據，依現
    有卷證亦難認為有顯不可信之情況，猶已經證人具結以為可
    靠性之擔保，應認為有證據能力。
  (三)另戶籍謄本、育生醫院新生兒出生紀錄單部分，前者為公務
    員職務上製作之證明文書，後者乃育生醫院從事業務之人於
    業務上製作之紀錄文書，客觀上復均無顯不可信之情況，應
    認為有證據能力。
四、本件公訴意旨認定被告甲○○涉犯前揭遺棄罪嫌，係以被告
    甲○○於警詢及偵查中自白將男嬰送屏東基督教醫院就醫後
    ，即未再前往該院；證人即育生醫院醫師林曉晃於警訊中證
    述：該男嬰於前揭時間由被告之妻謝春蘭產下後，即因病由
    其父即被告甲○○送往屏東基督教醫院急救；證人即屏東基
    督教醫院社工人員馬世亭先後於警詢中證述及偵查時結證：
    被告甲○○將男嬰送往屏東基督教醫院就醫後即未曾再聞問
    ，雖留下其母及其他親人之聯絡方式，但未託人將男嬰帶回
    等語。並提出卷附育生醫院新生兒出生紀錄單、戶籍謄本等
    物以證明被告與謝春蘭為夫妻、上開男嬰為謝春蘭所生等節
    為其論據。訊據被告甲○○於本院審理時，對於前揭客觀事
    實均不爭執，然堅詞否認有遺棄男嬰之主觀犯意，並以：伊
    當時因案逃亡經通緝中，伊有留下岳母的手機給急診室等語
    置辯。
五、經查：
  (一)被告甲○○與謝春蘭為夫妻，上開男嬰為謝春蘭於93年7 月
    11日12時20分許在育生醫院所生，出生後因生命跡象不穩定
    ，旋經被告甲○○於同日下午1 時40分許送往屏東基督教醫
    院急救，經掛號由該院受理並安排至加護病房照顧後，被告
    甲○○即自行離開且未再返回，嗣經院方人員依其所留下之
    聯絡方式與被告之母及謝春蘭之大嫂取得聯繫後，男嬰之外
    婆、舅媽於93年8 月2 日曾到院探視，但均表示未受被告甲
    ○○委託，亦無法代為接回照顧，又前揭時間被告甲○○因
    涉犯毒品罪嫌經檢察官起訴而逃亡在外，經臺灣臺中地方法
    院於93年7 月13日，即上開男嬰出生2 日後正式發佈通緝，
    至93年8 月24日始緝獲到案等情，除據被告甲○○自白及前
    引證據在卷外，並有臺灣高等法院被告前案紀錄表、通緝紀
    錄表、臺灣屏東地方法院檢察署刑案資料查註紀錄表各1 份
    附卷可按，堪信為真實。
  (二)按我國法制因採民、刑事二元體系，關於民、刑事責任之認
    定，原有其各自對不法內涵評價之要求。現行刑法遺棄罪以
    抽象危險犯之態樣規定，並與其他個人生命法益罪章條文併
    列，其規範目的係以無自救力人因本身缺乏維持、延續自己
    生存所需之能力，為保護其生命法益不因原本受保護之狀態
    中斷而致生危險，乃以刑罰規定禁止有一定身分關係之人以
    積極作為或消極不作為之方式，致使無自救能力人之生命於
    客觀上持續受保護之狀態出現中斷，造成生命法益等刑法所
    保障之價值受侵害之危險發生，尚非代庖針對單純私法上債
    務不履行等民事不法之態樣賦予刑罰之效果，此觀有私法上
    扶養義務之人，苟其受扶養權利人之生活照顧持續處於事實
    上受保護之狀態未受改變，則其義務人縱就該保護關係之存
    續未予任何加功，或與事實上提供該扶養、保護作用之人就
    該勞務給付關係尚存有私法上之債務糾葛，亦非當然能構成
    刑法遺棄罪責等情至明。
  (三)本件被告甲○○為上開無自救力男嬰之父，其前揭時地將男
    嬰送交屏東基督教醫院診治前，並為事實上提供該男嬰生命
    延續受保護狀態之人，茲以其依屏東基督教醫院之要求完成
    掛號手續，而由該院接手並安排男嬰至加護病房照護，其雙
    方當事人主觀上就該保護關係已事實上移轉由屏東基督教醫
    院接手並均有認識，則姑不論被告甲○○主觀上是否有使他
    人陷於錯誤而同意締約並予收容診治之意思，要不影響其利
    用與該院間以明示或默示成立之契約，已使該院事實上接手
    並繼續提供男嬰醫療及生命延續所需基本照護，對該無自救
    力男嬰之生命，並未因而更發生危險之事實，揆諸前揭判例
    意旨，已難認為被告甲○○就上開無自救力之男嬰，有不為
    其生存所必要之扶助、養育或保護之客觀遺棄行為。矧被告
    甲○○於離去前，既已留下依法對男嬰亦有扶養義務之人如
    其祖母及其他親人之真實聯絡方式，不論其動機是否果如所
    辯，係因自己尚在逃亡通緝中，不便露面使然，要均與一般
    為求徹底逃避，完全棄置並斷絕與被遺棄人聯繫之情形迥異
    。質言之，苟被告甲○○前揭時地果有置男嬰之生命安危於
    不顧之主觀意思，衡情，以一般新生兒若處於與男嬰當時同
    樣危急之狀態，果稍遲延而未即送醫救治，顯將無法避免立
    即發生死亡之結果，乃被告甲○○不僅未稽延坐視，猶以因
    案在逃之身將男嬰送往屏東地區頗具規模水準，往來出入人
    員眾多之屏東基督教醫院急救，堪認其主觀上尚無置男嬰之
    生命安全於不顧之意思。是本件除有其他積極事證者外，自
    亦難認被告甲○○有遺棄上開男嬰主觀犯意。
六、綜上所述，本件被告甲○○於前揭時地將男嬰交付屏東基督
    教醫院診治、照護後，雖未曾出面付費，甚至未再出現接手
    提供男嬰生存所必要之扶助、養育或保護，而均任由醫院繼
    續負擔、處理之，其行為縱已對男嬰及屏東基督教醫院構成
    民事債務不履行責任或道德上之重大非難，然均不影響其已
    將男嬰交由其他因社會責任、醫療倫理規範或契約義務，並
    有能力提供扶助、養育或保護之人照護，且未稍令該受保護
    之狀態中斷而致生生命危險之事實。從而，依現有卷證，本
    件既不能證明被告甲○○有遺棄上開無自救力男嬰之主觀犯
    意，客觀上該男嬰之生命亦已因被告甲○○之安排而另有他
    人提供專業之扶助、養育及保護，事實上並未發生危險，揆
    諸前開說明，自應認為不能證明被告犯罪，應為被告無罪之
    諭知。
據上論斷，應依刑事訴訟法第301 條第1 項，判決如主文。
本案經檢察官鍾仁松到庭執行職務
中    華    民    國    95    年    1     月    25    日
                  刑事第二庭  審判長法  官  羅森德
                                    法  官  陳海寧
                                    法  官  陳松檀
以上正本證明與原本無異。
如不服本判決應於收受本判決送達後10日內向本院提出上訴書狀
，其未敘述上訴理由者，並得於提起上訴後10日內向本院補提理
由書狀（均須按他造當事人之人數附繕本）「切勿逕送上級法院
」
中    華    民    國    95    年    1     月    27    日
                                    書記官  魏慧夷


司法院資訊處製作；財團法人民間司法改革基金會備份。
